【裁判字號】    95,上,253
【裁判日期】    950926
【裁判案由】    債務人異議之訴
【裁判全文】
臺灣高等法院臺中分院民事判決           95年度上字第253號
上   訴   人  財將企業股份有限公司
法  定代理人  丙○○
訴  訟代理人  甲○○
被  上 訴 人  輝勝工程有限公司
兼法定代理人  乙○○
上  列 二 人
訴  訟代理人  林永貹律師
上列當事人間請求債務人異議之訴事件，上訴人對於民國95年5
月11日臺灣彰化地方法院95年度訴字第184號第一審判決提起上
訴，本院於95年9月12日言詞辯論終結，判決如下：
    主      文
上訴駁回。
第二審訴訟費用由上訴人負擔。
    事實及理由
一、被上訴人起訴主張：伊等雖曾於85年1月27日共同簽發面額
    新台幣（下同）400萬元之本票（下稱系爭本票）未付款，
    上訴人憑以向台灣台北地方法院聲請本票裁定，經台灣台北
    地方法院以86年度票字第17476號民事裁定（下稱係爭本票
    裁定）准予強制執行，並持向台灣彰化地方法院聲請強制執
    行，經台灣彰化地方法院以債務人現無財產而核發94年度執
    字第20775號債權憑證，上訴人其後持該債權憑證向台灣彰
    化地方法院聲請強制執行，聲請查封被上訴人等所有之財產
    ，經台灣彰化地方法院分95年度執字第43號案件執行中，然
    該票款請求權自系爭本票發票日為民國85年1月27日起算已
    逾三年，已罹於時效消滅，伊自得為時效消滅之抗辯，拒絕
    給付，爰依強制執行法第14條第2項之規定，提起債務人異
    議之訴等語。並聲明求為判決台灣彰化地方法院95年度執字
    第43號清償票款強制執行事件所據之執行名義即台灣台北地
    方法院86年度票字第17476號民事本票准予強制執行裁定，
    不許對被上訴人為強制執行。
二、上訴人對於被上訴人等簽發之系爭本票發票日為85年1月27
    日並不爭執，惟抗辯伊於86年8月27日向台北地方法院聲請
    本票裁定，即已對本票有所請求，並未超過三年之請求時效
    ；嗣因同年11月間上訴人接獲台北地方法院非訟事件處理中
    心通知函命上訴人查報訴外人即共同發票人林俊憲、黃碧銀
    之最新戶籍謄本，上訴人經查報並聲請公示送達；惟台北地
    方法院遲遲未核發民事裁定確定證明書，上訴人迫於無奈，
    乃分別於89年12月間及90年2月間再聲請核發民事裁定確定
    證明書；卻又於90年3月再接獲台北地方法院通知查報林俊
    憲最新戶籍謄本，上訴人再為查報後並聲請公示送達，惟台
    北地方法院又無下文；故上訴人再度於90年5月間、90年8月
    間、90年12月間以及91年3月間向台北地方法院聲請核發民
    事裁定確定證明書，結果亦石沉大海；93年6月間台灣台北
    地方法院又命上訴人查報林俊憲、黃碧銀之最新戶籍謄本，
    上訴人再查報並聲請公示送達後，始於93年10月間獲得台灣
    台北地方法院補發記載系爭本票裁定已於87年1月28日確定
    之確定證明書，由上開經過顯示，上訴人並未迨於行使權利
    ，本件上訴人對於被上訴人票款請求權之時效應自93年9月
    23日接獲台北地方法院補發確定證明時起算，並未超過三年
    等語作為抗辯，並聲明求為判決駁回被上訴人之訴。
三、被上訴人主張伊等雖曾於85年1月27日共同簽發系爭本票未
    付款，上訴人憑以向台灣台北地方法院聲請本票裁定，經台
    灣台北地方法院以86年度票字第17476號民事裁定准予強制
    執行，並持向台灣彰化地方法院聲請強制執行，經台灣彰化
    地方法院以債務人現無財產而核發94年度執字第20775號債
    權憑證，上訴人其後持該債權憑證，向台灣彰化地方法院聲
    請強制執行，聲請查封被上訴人等所有之財產，經台灣彰化
    地方法院分95年度執字第43號案件執行中等事實，為上訴人
    所不爭執，並有台灣台北地方法院86年票字第17476號民事
    裁定影本、台灣彰化地方法院94年度執字第20775號債權憑
    證，上訴人以債權憑證聲請對被上訴人等財產之強制執行聲
    請狀影本等件附卷可稽，並經原審法院調閱相關執行卷宗核
    閱屬實，自堪信為真實。
四、惟被上訴人主張該票款請求權自系爭本票發票日為民國85年
    1月27日起算已逾三年，已罹於時效消滅乙節則為上訴人所
    否認，並以前詞置辯。經查：本件上訴人以系爭本票向台北
    地方法院聲請准予強制執行，經台北地方法院於86年8月28
    日裁定准予強制執行，該本票裁定，於86年9月8日送達於上
    訴人，同年9月5日合法送達於被上訴人輝勝工程有限公司兼
    法定代理人乙○○（原名陳武吉），被上訴人等均未抗告，
    則自被上訴人二人收受裁定之日起十日，加計法定再途期間
    ，系爭本票裁定關於被上訴人二人部份早已於86年9月即告
    確定，台北地方法院嗣亦核發確定證明書予上訴人，上訴人
    於86年11月17日收受確定證明書，凡此均有相關送達回證附
    卷可稽，此經本院調取台北地方法院86票字第17476號本票
    裁定案卷查明屬實（原審卷附有台北地方法院系爭本票裁定
    相關資料影本），且上訴人於本院亦對系爭本票裁定，已於
    86 年9月5日合法送達於被上訴人輝勝工程有限公司兼法定
    代理人乙○○（原名陳武吉）之事實並不爭執（見本院卷第
    29頁反面簡化爭點協議筆錄），是系爭本票裁定，關於被上
    訴人部份早已於86年9月即已確定甚明，雖台北地方法院曾
    多次命上訴人查報訴外人即共同發票人林俊憲、黃碧銀之最
    新戶籍謄本，然此均不影響系爭本票裁定對於被上訴人已確
    定之事實。
五、次按本票執票人，依票據法第123條規定，聲請法院裁定許
    可對發票人強制執行，係屬非訟事件，此項聲請之裁定，及
    抗告法院之裁定，僅依非訟事件程序，以審查強制執行許可
    與否，並無確定實體上法律關係存否之效力，此有最高法院
    57年度台抗字第76號判例參照。本件上訴人雖曾於對被上訴
    人提示請求付款遭拒後於86年8月27日向台北地方法院聲請
    准許強制執行之本票裁定，惟該本票裁定屬非訟事件，僅可
    認為是債權人行使權利之意思表示，上訴人之聲請應係民法
    第129條第1項之「請求」，而非同條項中之「起訴」（參照
    最高法院65年度第1次民庭庭推總會議決議：民事訴訟法第
    529條第1項規定曰『起訴』，自係指依訴訟程序，提起訴訟
    ，以確定其私權之存在，而取得給付之確定判決而言，應不
    包括其他。故債權人依票據法第123條向法院聲請裁定而強
    制執行之情形，自不包括在內）。因此，上訴人對於已取得
    執行名義之本票債務，依照民法第130條規定，須於6個月內
    開始強制執行或聲請強制執行，始能保持時效中斷之效力。
    換言之，即對於已取得執行名義之債務，若於請求後6個月
    內不開始強制執行，或不聲請強制執行，其時效視為不中斷
    （最高法院67年度台上字第434號判例參照）。經查，上訴
    人所提出之系爭本票發票日為85年1月27日，該本票並未記
    載到期日，依票據法第22條第1項之規定，其請求權自發票
    日起算三年內因不行使而消滅，上訴人於持有上開本票期間
    ，雖曾於86年8月27日向台灣台北地方法院請求裁定准予強
    制執行，而於86年8月28日裁定准許強制執行，並於同年9月
    5日送達被上訴人，惟上訴人並未於『請求』後六個月內對
    被上訴人提出強制執行聲請，其因請求而中斷之時效視為不
    中斷，時效期間應回復自發票日85年1月27日之翌日起算，
    是上訴人就系爭本票之付款請求權時效業已於88年1月27日
    消滅，上訴人迨至94年12月2日方再度以罹於時效之前揭民
    事裁定聲請換發債權憑證，則法院縱仍核給上訴人債權憑證
    ，惟因該債權憑證所依據之前揭民事裁定已罹於時效，被上
    訴人自得為時效消滅之抗辯，拒絕給付，並有請求排除系爭
    本票裁定執行名義執行力之必要。又此一消滅債權人請求之
    事由，縱在執行名義成立前即已發生，然在強制執行程序終
    結前，債務人仍得提起異議之訴，則被上訴人以時效消滅為
    由提起本件債務人異議之訴，請求系爭強制執行事件所據之
    執行名義即系爭本票裁定不許對被上訴人為強制執行，為有
    理由，應予准許。
六、綜上所述，本件被上訴人主張上訴人所執債權憑證所依據之
    民事裁定已罹於時效為可採，上訴人所辯均為無可取。依強
    制執行法第14條第2項規定，被上訴人自得請求法院判命原
    審法院94年度執字第20775號債權憑證不得強制執行。從而
    ，被上訴人本於強制執行法第14條第2項規定，請求判決上
    訴人不許強制執行，以排除前開債權憑證之執行力為有理由
    ，應予准許。是則原審判命原審法院95年度執字第43號清償
    票款強制執行事件所據之執行名義即台灣台北地方法院86年
    度票字第17476號民事本票准予強制執行裁定，不許對被上
    訴人為強制執行，於法並無不合。上訴意旨指摘原判決不當
    ，求予廢棄改判，為無理由，應予駁回其上訴。
七、本件為判決之基礎已臻明確，兩造其餘之陳述及所提其他證
    據，經本院斟酌後，認為均於判決之結果無影響，亦與本案
    之爭點無涉，自無庸逐一論述，併此敘明。
據上論結，本件上訴為無理由，依民事訴訟法第449條第1項、第
78條，判決如主文。
中    華    民    國    95    年    9     月    26    日
                    民事第三庭審判長法  官  陳照德
                                    法  官  曾謀貴
                                    法  官  蔡王金全
以上正本係照原本作成。
如對本判決上訴，須於收受判決送達後二十日內向本院提出上訴
書狀，其未表明上訴理由者，應於提出上訴後二十日內向本院提
出上訴理由書 (須按他造人數附具繕本)。
上訴時應提出委任律師為訴訟代理人之委任狀。具有民事訴訟法
第四百六十六條之一第一項但書或第二項之情形為訴訟代理人者
，另應附具律師及格證書及釋明委任人與受任人有該條項所定關
係之釋明文書影本。
                                    書記官  許麗花
中    華    民    國    95    年    9     月    27    日
                                                      Ｂ


司法院資訊處製作；財團法人民間司法改革基金會備份。
